【裁判字號】    91,訴緝,5
【裁判日期】    920423
【裁判案由】    詐欺等
【裁判全文】
臺灣新竹地方法院刑事判決                            九十一年度訴緝字第五號
    公  訴  人  臺灣新竹地方法院檢察署檢察官
    被      告  丁○○
右列被告因詐欺等案件，經檢察官提起公訴（八十二年度偵字第四六四八號、第五三
五三號），本院判決如左：
    主  文
丁○○連續行使偽造私文書，足以生損害於他人，處有期徒刑貳年。
    事  實
一、丁○○明知其已積欠債務甚多，致週轉不靈，而無資力，竟基於意圖為自己不法
    所有之概括犯意，分別於：
（一）民國八十一年七月間自任會首，於八十一年七月二十日招募每會新台幣（下同
      ）十萬元之民間互助會，計有十六會，並為取得會款，而虛列不詳姓名綽號「
      阿蓮」、「阿芬」「范先生」、「燦」、「泉」等五人之名義參加互助會，使
      其他互助會會員因而陷於錯誤，誤認確有前開之人參加，而陸續加入前開互助
      會，丁○○並為取得會款，而基於概括之犯意，自八十一年八月起迄八十二年
      二、三月間，連續五次，趁會員彼此間未連絡，且未到場之機會，分別於前揭
      時間內偽簽不詳姓名綽號「阿蓮」、「阿芬」「范先生」、「燦」、「泉」等
      人署押於標單上，冒用前開之人名義行使前開偽造之署押，標得會款後花用完
      畢。
（二）又與同案被告甲○○（另經判決確定執行完畢）共同基於意圖為自己不法所有
      之概括犯意，因於八十二年二月間因簽賭六合彩，致積欠賭金二、三千萬元，
      為填補簽賭六合彩積欠之賭金，二人陸續以電話向告訴人丙○○訛稱要買土地
      及至大陸投資等詞借款，使告訴人丙○○因而陷於錯誤，先後於同年三月間共
      交付二百五十萬元（一次一百五十萬元，一次一百萬元），而由丁○○開立用
      以為借款憑證之支票二紙（票載發票日分別為八十二年四月十二日及同年月三
      十日），惟屆期提示均未兌現，且丁○○亦因積欠多人債務而避不見面，告訴
      人丙○○始知受騙。
（三）丁○○明知已無資力，再於八十二年三月再自任會首，招募每會五萬元，計二
      十三人次之互助會，會期自八十二年三月五日起迄八十四年一月五日止，為支
      票會，於開標時即定標得之順序而簽發支票為會款，丁○○於招募時即未經被
      害人乙○○之同意，冒用其名義加入互助會，並於開標時，偽造乙○○署押，
      於投標單上以九千一百元，冒標其中一會（簽發其本人之支票以為會款），而
      於八十二年三月詐得一百一十萬元後，旋即於同月即八十二年三月底倒會。
（四）另又於八十二年三月間再自任會首，招募每會三十萬元，計十二人次之支票互
      助會，於取得第一會會款後，即避不見面，所簽發之會款支票亦陸續退票，詐
      騙會員即被害人陳許福等人會款二百八十九萬七千元。
（五）又於八十二年三月間，已無資力，且已知其支票均無法兌現，竟與同案被告甲○○共同向被害人己○○騙稱在所交付之支票票載到期日前一週，會將借款還
      清，使被害人己○○因而陷於錯誤同意換票調現，陸續簽發支票總金額計四百
      二十萬元予陳、王二人，詎丁○○所交付支票於八十二年四月初即大量退票，
      迭經催討無著，被害人己○○始知受騙。
二、案經被害人丙○○告訴及新竹市調查站移送臺灣新竹地方法院檢察署檢察官偵查
    起訴。
    理  由
一、訊據被告丁○○矢口否認前開詐欺及偽造文書犯行，辯稱係因週轉不靈方跳票，
    並非有意詐財，且互助會均係同案被告甲○○找其朋友、親人參加，所得款項亦
    供王某使用，並無偽造署押、冒標會款或詐欺之行為云云。惟經查：
（一）被告係自行招募前揭互助會，並非與同案被告甲○○共同為之，業經同案被告
      甲○○供述在卷，且經會員即證人丙○○、陳許福、階孟妹等結證在卷，被告
      辯稱係同案被告甲○○招募之詞，尚無法採信。而被告招募多會互助會，會金
      均甚高，而其於招募互助會之際已週轉不靈，並據其供述在卷，其當知應無資
      力負擔高額之互助會款，被告所為顯以詐術使會員陷於錯誤而加入互助會並交
      付財物甚明，此亦核與被告於本院訊問時坦承之招會時確已週轉不靈，當時係
      以會養會，並積欠六合彩賭金二、三千萬元之詞相符，故被告事後辯稱所招募
      互助會係事後周轉不靈云云，尚難採信。
（二）至被告於互助會單上所載之「阿蓮」等會員是否確有同意加入互助會，因會員
      資料僅被告知悉，而被告於本院先供稱互助會轉給他人，伊未標得，事後則又
      供稱可找出「阿蓮」等人，惟迄未能提供「阿蓮」、「阿芬」「范先生」、「
      燦」、「泉」等五人資料供本院傳訊，實難信確有該人存在，或前開之人曾同
    意加入互助會，且被告於本院八十九年三月二十三日訊問時亦坦承有偽造「阿
      蓮」、「阿芬」、「范先生」、「阿燦」及「阿泉」等人署押，故被告嗣後辯
      稱有前開之人，且未冒標之詞尚難採信。又被害人戊○○於調查站及本院訊問
      時亦供稱伊於八十一年七月參加被告籌組之每會十萬元互助會，共十六會，至
      八十二年三月被告即避不見面，且綽號「阿蓮」「范先生」之人早已退會，被
      告仍分別於八十一年八月二十日及十二月二十日借用其名義標會，且「阿芬」
      、「燦」及「泉」均未參加互助會，被告亦冒用其等名義標會等語，亦核與被
      告前開供述大致相符，故被告前開所辯尚非可採。
（三）再經本院傳訊證人乙○○，結稱未曾參加或同意參加被告所招募之互助會，亦
      未同意其標會或於八十三年三月以九千一百元標會等語，被告雖又辯稱當初有
      找證人乙○○，當時名字已定下，且事後將該會轉給同案被告甲○○已死之弟
      弟云云，惟證人乙○○於本院結稱從未曾參加該互助會等語，顯然被告並未曾
      詢問其意見，而逕將其名字列入互助會單中，當係有意使其他互助會員陷於錯
      誤，誤以為該人確實存在而加入互助會，況被告供稱受轉讓互助會之人又係其
      供稱已死亡之人，亦無從調查被告所述是否屬實，故被告前開辯稱經證人乙○○同意列入互助會及參與投標等語均不堪採信。
（四）另證人陳許福亦結稱與被告丁○○互相參加對方之互助會，被告所招募之互助
      會為支票會，所簽發之支票於倒會後未兌現等語，會員即證人階孟妹亦結稱伊
      有以「階孟妹」及「桃花紅」之名義參加互助會，伊錢均直接拿給被告丁○○
      ，並未見過證人乙○○，且二會均為活會，會頭收了錢後即不見了等語，會員
      即證人胡政雄亦結稱被告丁○○曾向伊招會，伊有參加被告八十二年三月五日
      所招募之互助會，該會係每月標，由被告丁○○向其招募，該會第一會係被告
      取得，第二會不知何人標得，第三會時被告即已跑掉，同案被告甲○○係與被
      告住在一起，但均係由被告處理互助會之事，亦不知被告招會做六合彩等語，
      均足認被告於八十二年三月時已知無資力，竟仍招募互助會，且標得後旋即避
      不見面，所簽發支票亦均退票，有退票紀錄在卷可參，其顯已明知無資力而使
      人陷於錯誤，致交付財物甚明。
（五）至被告雖提新竹市○○段○○段一六五─一九地號土地，於八十二年四月十五
      日前確係被告丁○○所有，係於八十二年四月十五日方因買賣原因移轉登記為
      訴外人趙渭濱所有，有被告所提之土地登記簿謄本影本在卷可參，及本院調閱
      之土地登記申請書等資料在卷可參，雖可證明被告嗣後曾出售土地，無法證明
      被告出售土地之目的為何，亦無從以此證明被告當時並無詐欺之意或其後有清
      償之誠意。
（六）又被告前開犯行並據告訴人丙○○及被害人謝榮宗指述甚詳，且有支票及退票
      理由單、互助會單等在卷可查，被告前開所辯均非可採，其前揭犯罪事證明確
      ，犯行均堪認定。
二、核被告所為係犯刑法第三百三十九條第一項之詐欺罪、第二百十六條、第二百十
    條之行使偽造私文書罪。公訴人雖僅就被告偽造私文書罪部分提起公訴，惟因被
    告偽造投標單後並持以行使，其所為應係行使偽造私文書罪，公訴人於此尚有誤
    解，而其起訴之社會基本事實相當，起訴法條應予變更。被告丁○○就詐欺被害
    人丙○○及謝榮宗之犯行與同案被告甲○○有犯意連絡，行為分擔，係屬共同正
    犯。被告多次詐欺及行使偽造文書犯行，均時間緊接，所犯又係構成要件相同之
    罪名，皆係屬連續犯，均應依刑法第五十六條規定處罰。被告前開所犯詐欺罪與
    行使偽造私文書罪間，有方法結果之牽連關係，為牽連犯，依刑法第五十五條應
    從一重之行使偽造私文書論處。爰審酌被告犯罪之動機係為圖得利益，供簽賭六
    合彩，而所詐得之款項甚多，其手段實甚惡劣，其所生之損害甚高，且犯後迄未
    清償所欠款，犯後態度不佳等一切情狀，量處如主文所示之刑。至被告偽造之投
    標單，依常理均於開標後即已棄置，且已事隔近十年，均已滅失，為免沒收困難
    ，爰不宣告沒收，併此敘明。
三、至公訴意旨另略以：被告於八十一年九月間參加被害人戊○○、許美惠為會首之
    互助會，其中被害人戊○○招募之會係每會十萬元，計十三會，自八十一年九月
    十五日起迄八十二年九月十五日止，被告丁○○於八十一年十二月十五日標走該
    會，八十二年三月起即避不見面，共詐得會款九十七萬五千元，且以同一方式向
    被害人許美惠詐得會款一百餘萬元，又於八十一年十二月間參加被害人陳許福為
    會首之民間互助會，於八十二年一月標得會款，同年四月即避不見面，詐得會款
    九十二萬元，故認被告前開所為亦係犯詐欺罪云云。訊據被告固坦承有參加前揭
    互助會，且標得會款，之後未能繳交全部之會款，惟堅決否認涉有前開犯行，辯
    稱加入互助會時並無詐欺之意，係事後因週轉不靈，致無法再跟會等語。且經查
    ，被告雖於八十一年十二月十五日標得被害人戊○○之互助會會款，於八十二年
    一月十五日標到被害人陳許福所招募之互助會，惟其後均仍再繳交二期之會款，
    並非一標得，於次月即未繳交會款，且被告加入前開互助會時，並無明顯證據證
    明已周轉不靈，顯係因事後賭博，於八十二年二月間積欠二、三千萬元致財務發
    生困難，而無法繼續繳交會款，故被告參加前開互助會時，當無施用詐術使人陷
    於錯誤而交付財物之情形，故此部分應僅有民事糾紛，當循民事訴訟程序解決，
    惟此部分經檢察官以連續犯之裁判一罪提起公訴，爰不另為無罪判決，併予敘明
    。
據上論斷，應依刑事訴訟法第二百九十九條第一項前段、第三百條，刑法第二十八條
、第五十六條、第二百十六條、第二百十條、第三百三十九條第一項、第五十五條，
判決如主文。
本案經檢察官邱朝智到庭執行職務。
中      華      民      國      九十二    年      四    月    二十三    日
                                臺灣新竹地方法院刑事第二庭
                                    法  官  王紋瑩
右正本證明與原本無異。
如不服本判決，應於判決送達後十日內向本院提出上訴狀( 應附繕本 )，上訴於
臺灣高等法院。
                                    書記官  馮玉玲
中      華      民      國      九十二    年      四    月    二十三    日
附錄本件論罪引用法條：
刑法第二百一十條
偽造、變造私文書，足以生損害於公眾或他人者，處五年以下有期徒刑。
刑法第二百一十六條
行使第二百十條至第二百十五條之文書者，依偽造、變造文書或登載不實事項或使登
載不實事項之規定處斷。
刑法第三百三十九條第一項
意圖為自己或第三人不法之所有，以詐術使人將本人或第三人之物交付者，處五年以
下有期徒刑、拘役或科或併科一千元以下罰金。


司法院資訊處製作；財團法人民間司法改革基金會備份。
